---
title: "Tugas Pertemuan 3 - Regresi dengan Peubah Lag"
author: Alfiah Ayu Hapsari (G1401211063)
output:
  html_document:
    theme: yeti
    toc: true
    toc_float: true
  word_document: default
  pdf_document: default
---

## Library yang digunakan
```{r}
library(dLagM)
library(dynlm)
library(MLmetrics)
library(lmtest)
library(car)
```

## Input Data
Data yang digunakan dalam kesempatan kali ini adalah data Wind Power Forecasting periode 1 Januari 2020 pada setiap 10 menit. Peubah respon (Y) yang digunakan adalah Generator atau Kerja Mesin. Sementara itu peubah penjelas (X) yang digunakan adalah Power atau Daya.
Sumber data : https://www.kaggle.com/datasets/theforcecoder/wind-power-forecasting?select=Turbine_Data.csv
```{r}
data <- rio::import("https://raw.githubusercontent.com/alfiahayu/mpdw/main/Pertemuan%203/Dataset3.csv")
Yt = data$Generator
Xt = data$Power
data = data.frame(Yt,Xt)
str(data)
data
```

## Pembagian Data
```{r}
#Split data dengan proporsi: 80% training dan 20% testing
train<-data[1:80,] 
test<-data[81:100,]
```

Mengubah format data menjadi time series
```{r}
#data time series
train.ts<-ts(train)
test.ts<-ts(test)
data.ts<-ts(data)
```

## Model Koyck

Model Koyck didasarkan pada asumsi bahwa semakin jauh jarak lag peubah independen dari periode sekarang maka semakin kecil pengaruh peubah lag terhadap peubah dependen.

Koyck mengusulkan suatu metode untuk menduga model dinamis distributed lag dengan mengasumsikan bahwa semua koefisien $\beta$ mempunyai tanda sama.

Model kyock merupakan jenis paling umum dari model infinite distributed lag dan juga dikenal sebagai geometric lag

$$
y_t=a(1-\lambda)+\beta_0X_t+\beta_1Z_t+\lambda Y_{t-1}+V_t
$$
dengan $$V_t=u_t-\lambda u_{t-1}$$

### Pemodelan

Pemodelan model Koyck dengan `R` dapat menggunakan `dLagM::koyckDlm()` . Fungsi umum dari `koyckDlm` adalah sebagai berikut.

```{r, eval=FALSE, message = FALSE, warning=FALSE, error=FALSE}
koyckDlm(x , y , intercept)
```

Fungsi `koyckDlm()` akan menerapkan model lag terdistribusi dengan transformasi Koyck satu prediktor. Nilai `x` dan `y` tidak perlu sebagai objek *time series* (`ts`). `intercept` dapat dibuat `TRUE` untuk memasukkan intersep ke dalam model.

```{r}
#MODEL KOYCK
model.koyck <- koyckDlm(x = train$Xt, y = train$Yt)
summary(model.koyck)
AIC(model.koyck)
BIC(model.koyck)
```
Dari hasil tersebut, didapat bahwa intersep, peubah $x_t$, dan peubah $y_{t-1}$ memiliki nilai $P-Value<0.05$. Hal ini menunjukkan bahwa peubah $x_t$ dan $y_{t-1}$ berpengaruh signifikan terhadap $y$.  Artinya, menurut model Koyck, nilai Generator saat ini dipengaruhi oleh Power pada saat ini, serta nilai Generator 10 menit sebelumnya. Adapun model keseluruhannya adalah sebagai berikut

$$
\hat{Y_t}=724.5046-1.9682X_t+0.2193Y_{t-1}
$$

### Peramalan dan Akurasi

Berikut adalah hasil peramalan y untuk 20 periode kedepan menggunakan model koyck

```{r}
fore.koyck <- forecast(model = model.koyck, x=test$Xt, h=20)
fore.koyck
mape.koyck <- MAPE(fore.koyck$forecasts, test$Yt)
#akurasi data training
GoF(model.koyck)
```
Model tersebut merupakan model yang sangat baik dengan nilai MAPE yang kurang dari 10%. Selain itu, berdasarkan akurasi di atas, terlihat bahwa nilai MAPE keduanya tidak jauh berbeda. Artinya, model regresi dengan model koyck ini tidak overfitted atau underfitted

## Regression with Distributed Lag

Pemodelan model Regression with Distributed Lag dengan `R` dapat menggunakan `dLagM::dlm()` . Fungsi umum dari `dlm` adalah sebagai berikut.

```{r, eval=FALSE, error=FALSE}
dlm(formula , data , x , y , q , remove )
```

Fungsi `dlm()` akan menerapkan model lag terdistribusi dengan satu atau lebih prediktor. Nilai `x` dan `y` tidak perlu sebagai objek *time series* (`ts`). $q$ adalah integer yang mewakili panjang *lag* yang terbatas.


### Pemodelan (Lag=2)

```{r}
model.dlm <- dlm(x = train$Xt,y = train$Yt , q = 2)
summary(model.dlm)
AIC(model.dlm)
BIC(model.dlm)
```
Dari hasil diatas, didapat bahwa $P-value$ dari intercept dan $x_{t}<0.05$. Hal ini menunjukkan bahwa intercept dan $x_{t}$ berpengaruh signifikan terhadap $y$. Adapun model keseluruhan yang terbentuk adalah sebagai berikut.
$$
\hat{Y_t}=914.13114+2.79951X_t-0.06907X_{t-1}-0.09987X_{t-2}
$$
### Peramalan dan Akurasi

Berikut merupakan hasil peramalan $y$ untuk 20 periode kedepan

```{r}
fore.dlm <- forecast(model = model.dlm, x=test$Xt, h=20)
fore.dlm
mape.dlm <- MAPE(fore.dlm$forecasts, test$Yt)
#akurasi data training
GoF(model.dlm)
```
### *Lag* Optimum
```{r}
#penentuan lag optimum 
finiteDLMauto(formula = Yt ~ Xt,
              data = data.frame(train),
              model.type = "dlm", error.type = "AIC")
```
Berdasarkan output tersebut, lag optimum didapatkan ketika lag=10. Selanjutnya dilakukan pemodelan untuk lag=10

```{r}
#model dlm dengan lag optimum
model.dlm2 <- dlm(x = train$Xt,y = train$Yt , q = 10)
summary(model.dlm2)
AIC(model.dlm2)
BIC(model.dlm2)
```
Dari hasil tersebut terdapat beberapa peubah yang berpengaruh signifikan terhadap taraf nyata 5% yaitu intercept, $x_t$ ,dan $x_{t-10}$. Artinya, menurut model DLM dengan $q=10$, nilai Generator saat ini dipengaruhi oleh kandungan Power pada saat ini dan 100 menit sebelumnya. Adapun keseluruhan model yang terbentuk adalah
$$
\hat{Y_t}=0.09017+2.728X_t+...+0.3474X_{t-10}
$$

Adapun hasil peramalan 20 periode kedepan menggunakan model tersebut adalah sebagai berikut
```{r}
#peramalan dan akurasi
fore.dlm2 <- forecast(model = model.dlm2, x=test$Xt, h=20)
mape.dlm2<- MAPE(fore.dlm2$forecasts, test$Yt)
#akurasi data training
GoF(model.dlm2)
```

Model tersebut merupakan model yang sangat baik dengan nilai MAPE yang kurang dari 10%. Selain itu, berdasarkan akurasi di atas, terlihat bahwa nilai MAPE keduanya tidak jauh berbeda. Artinya, model regresi dengan distribusi lag ini tidak overfitted atau underfitted.

## Model Autoregressive

Peubah dependen dipengaruhi oleh peubah independen pada waktu sekarang, serta dipengaruhi juga oleh peubah dependen itu sendiri pada satu waktu yang lalu maka model tersebut disebut *autoregressive* (Gujarati 2004).

### Pemodelan

Pemodelan Autoregressive dilakukan menggunakan fungsi `dLagM::ardlDlm()` . Fungsi tersebut akan menerapkan *autoregressive* berordo $(p,q)$ dengan satu prediktor. Fungsi umum dari `ardlDlm()` adalah sebagai berikut.

```{r, eval=FALSE}
ardlDlm(formula = NULL , data = NULL , x = NULL , y = NULL , p = 1 , q = 1 , 
         remove = NULL )
```

Dengan $p$ adalah integer yang mewakili panjang *lag* yang terbatas dan $q$ adalah integer yang merepresentasikan ordo dari proses *autoregressive*.

### *Lag* Optimum

```{r}
#penentuan lag optimum
model.ardl.opt <- ardlBoundOrders(data = data.frame(data), ic = "AIC", 
                                  formula = Yt ~ Xt )
min_p=c()
for(i in 1:10){
  min_p[i]=min(model.ardl.opt$Stat.table[[i]])
}
q_opt=which(min_p==min(min_p, na.rm = TRUE))
p_opt=which(model.ardl.opt$Stat.table[[q_opt]] == 
              min(model.ardl.opt$Stat.table[[q_opt]], na.rm = TRUE))
data.frame("q_optimum" = q_opt, "p_optimum" = p_opt, 
           "AIC"=model.ardl.opt$min.Stat)
```
Dari tabel di atas, dapat terlihat bahwa nilai AIC terendah didapat ketika $p=15$ dan $q=3$, yaitu sebesar `8587.927`. Artinya, model autoregressive optimum didapat ketika $p=15$ dan $q=3$. Selanjutnya nilai ini akan dimasukkan ke dalam proses pembentukan model ardl.

```{r}
model.ardl <- ardlDlm(x = train$Xt, y = train$Yt, p = 15 , q = 3)
summary(model.ardl)
```
Terdapat 2 peubah yang berpengaruh signifikan terhadap nilai Generator pada selang kepercayaan 95% yaitu $X_t$ dan $X_{t-11}$. Artinya, menurut model ARDL dengan $p=15$ dan $q=3$, nilai Generator saat ini dipengaruhi oleh nilai power pada saat ini, serta 110 menit sebelumnya. Model keseluruhannya adalah sebagai berikut:

$$
\hat{Y}=760.12968+2.64703X_t-0.46574X_{t-1}+...+0.00245Y_{t-2}-0.01241Y_{t-3}
$$

### Peramalan dan Akurasi

```{r}
fore.ardl <- forecast(model = model.ardl, x=test$Xt, h=20)
fore.ardl
```
Data di atas merupakan hasil peramalan untuk 20 periode ke depan menggunakan Model Autoregressive dengan $p=15$ dan $q=3$.

```{r}
mape.ardl <- MAPE(fore.ardl$forecasts, test$Yt)
mape.ardl
#akurasi data training
GoF(model.ardl)
```

Model tersebut merupakan model yang sangat baik dengan nilai MAPE yang kurang dari 10%. Selain itu, berdasarkan akurasi di atas, terlihat bahwa nilai MAPE keduanya tidak jauh berbeda. Artinya, model regresi dengan model autoregressive ini tidak overfitted atau underfitted.

## Pemodelan DLM & ARDL dengan Library `dynlm`

Pemodelan regresi dengan peubah *lag* tidak hanya dapat dilakukan dengan fungsi pada *packages* `dLagM` , tetapi terdapat *packages* `dynlm` yang dapat digunakan. Fungsi `dynlm` secara umum adalah sebagai berikut.

```{r, eval=FALSE}
dynlm(formula, data, subset, weights, na.action, method = "qr",
  model = TRUE, x = FALSE, y = FALSE, qr = TRUE, singular.ok = TRUE,
  contrasts = NULL, offset, start = NULL, end = NULL, ...)
```

Untuk menentukan `formula` model yang akan digunakan, tersedia fungsi tambahan yang memungkinkan spesifikasi dinamika (melalui `d()` dan `L()`) atau pola linier/siklus dengan mudah (melalui `trend()`, `season()`, dan `harmon()`). Semua fungsi formula baru mengharuskan argumennya berupa objek deret waktu (yaitu, `"ts"` atau `"zoo"`).

```{r}
#sama dengan model dlm q=1
cons_lm1 <- dynlm(Yt ~ Xt+L(Xt),data = train.ts)
#sama dengan model ardl p=1 q=0
cons_lm2 <- dynlm(Yt ~ Xt+L(Yt),data = train.ts)
#sama dengan ardl p=1 q=1
cons_lm3 <- dynlm(Yt ~ Xt+L(Xt)+L(Yt),data = train.ts)
#sama dengan dlm p=2
cons_lm4 <- dynlm(Yt ~ Xt+L(Xt)+L(Xt,2),data = train.ts)
```

### Ringkasan Model

```{r}
summary(cons_lm1)
summary(cons_lm2)
summary(cons_lm3)
summary(cons_lm4)
```

### SSE

```{r}
deviance(cons_lm1)
deviance(cons_lm2)
deviance(cons_lm3)
deviance(cons_lm4)
```

### Uji Diagnostik

```{r}
#uji model
if(require("lmtest")) encomptest(cons_lm1, cons_lm2)
```

#### Autokorelasi

```{r}
#durbin watson
dwtest(cons_lm1)
dwtest(cons_lm2)
dwtest(cons_lm3)
dwtest(cons_lm4)
```

#### Heterogenitas

```{r}
bptest(cons_lm1)
bptest(cons_lm2)
bptest(cons_lm3)
bptest(cons_lm4)
```

#### Kenormalan

```{r}
shapiro.test(residuals(cons_lm1))
shapiro.test(residuals(cons_lm2))
shapiro.test(residuals(cons_lm3))
shapiro.test(residuals(cons_lm4))
```

## Perbandingan Model

```{r}
akurasi <- matrix(c(mape.koyck, mape.dlm, mape.dlm2, mape.ardl))
row.names(akurasi)<- c("Koyck","DLM 1","DLM 2","Autoregressive")
colnames(akurasi) <- c("MAPE")
akurasi
```

Berdasarkan nilai MAPE, model paling optimum didapat pada DLM karena memiliki nilai MAPE yang terkecil.

### Plot
```{r}
par(mfrow=c(1,1))
plot(test$Xt, test$Yt, type="b", col="black")
points(test$Xt, fore.koyck$forecasts,col="red")
lines(test$Xt, fore.koyck$forecasts,col="red")
points(test$Xt, fore.dlm$forecasts,col="blue")
lines(test$Xt, fore.dlm$forecasts,col="blue")
points(test$Xt, fore.dlm2$forecasts,col="orange")
lines(test$Xt, fore.dlm2$forecasts,col="orange")
points(test$Xt, fore.ardl$forecasts,col="green")
lines(test$Xt, fore.ardl$forecasts,col="green")
legend("topleft",c("aktual", "koyck","DLM 1","DLM 2", "autoregressive"), lty=1, col=c("black","red","blue","orange","green"), cex=0.8)
```

Berdasarkan plot tersebut, terlihat bahwa plot yang paling mendekati data aktualnya adalah Model DLM, sehingga dapat disimpulkan model terbaik dalam hal ini adalah model DLM
