---
title: "Tugas 5 MPDW (Pemeriksaan Stasioneritas Data)"
author: "Alfiah Ayu Hapsari (G1401211063)"
output:
  html_document: default
  pdf_document: default
date: "2023-09-23"
---


```{r}
library(ggplot2)
library(tsibble)
library(tseries)
library(MASS)
```

### Input Data
```{r}
library(rio)
data <- import("https://raw.githubusercontent.com/alfiahayu/mpdw/main/Data/data%20mpdw.csv")
head(data)
data <- data$Harga
data.ts <- ts(data)
```

### Plot *Time Series*
```{r}
plot_data.ts <- data.ts |> as_tsibble() |> 
  ggplot(aes(x = index, y = value)) + geom_line() + theme_bw() +
  xlab("Obs") + ylab("Harga")
plot_data.ts
mean(data.ts)
```
Plot deret waktu di atas menunjukkan bahwa data tidak stasioner dalam rataan, ditandai dengan data yang tidak menyebar di sekitar nilai tengahnya (18653.96). 

### Plot ACF
```{r}
acf(data.ts)
```
Berdasarkan plot ACF, terlihat bahwa plot ACF pada data tersebut cenderung *tails off slowly* yang berarti data tidak stasioner pada rataan.

### Uji ADF
```{r}
tseries::adf.test(data.ts)
```
$H_0$ : Data tidak stasioner dalam rataan

$H_1$ : Data stasioner dalam rataan

Berdasarkan uji ADF tersebut, didapat *p-value* sebesar 0.7765 yang lebih besar dari taraf nyata 5% sehingga tak tolak $H_0$ dan menandakan bahwa data tidak stasioner dalam rataan. Hal ini sesuai dengan hasil eksplorasi menggunakan plot time series dan plot ACF.

### Plot Box-Cox

```{r}
index <- seq(1:139)
bc = boxcox(data.ts~index, lambda = seq(-5,2,by=0.01))
```
```{r}
#Nilai Rounded Lambda
lambda <- bc$x[which.max(bc$y)]
lambda
```
```{r}
#SK
bc$x[bc$y > max(bc$y) - 1/2 * qchisq(.95,1)]
```
Gambar di atas menunjukkan nilai *rounded value* ($\lambda$) optimum sebesar **-1.8** dan pada selang kepercayaan 95% nilai memiliki batas bawah **-2.86** dan batas atas **-0.74**. Selang tersebut tidak memuat nilai satu sehingga dapat dikatakan bahwa data tidak stasioner dalam ragam.

### Partisi Data

### Bagian 1

```{r}
dt_data<- data.ts[1:90] |> ts()
mean(dt_data) 
var(dt_data)
```

#### Plot Time Series

```{r}
dt_data |> as_tsibble() |> 
  ggplot(aes(x = index, y = value)) +
  geom_line() + theme_bw() +
  xlab("Obs") + ylab("Harga")
mean(dt_data)
```

Plot deret waktu di atas menunjukkan bahwa data tidak stasioner dalam rataan, ditandai dengan data yang tidak menyebar di nilai tengahnya (18301.11).

#### Plot ACF

```{r}
acf(dt_data)
```


Berdasarkan plot ACF, terlihat bahwa plot ACF pada data tersebut cenderung *tails off slowly* sehingga bisa dikatakan data tidak stasioner dalam rataan.

#### Uji ADF

```{r}
tseries::adf.test(dt_data)
```

$H_0$ : Data tidak stasioner dalam rataan

$H_1$ : Data stasioner dalam rataan

Berdasarkan uji ADF tersebut, didapat *p-value* sebesar 0.5545 yang lebih besar dari taraf nyata 5% sehingga tak tolak $H_0$ dan menandakan bahwa data tidak stasioner dalam rataan. Hal ini sesuai dengan hasil eksplorasi menggunakan plot time series dan plot ACF.

#### Plot Boxcox

```{r}
index <- seq(1:90)
bc = boxcox(dt_data~index, lambda = seq(-8,2,by=1))
#Nilai Rounded Lambda
lambda <- bc$x[which.max(bc$y)]
lambda
#SK
bc$x[bc$y > max(bc$y) - 1/2 * qchisq(.95,1)]
```
Gambar di atas menunjukkan nilai *rounded value* ($\lambda$) optimum sebesar **-3.555556** dan pada selang kepercayaan 95% nilai memiliki batas bawah **-4.565657** dan batas atas **-2.646465**. Selang tersebut tidak memuat nilai satu sehingga dapat dikatakan bahwa data bangkitan tidak stasioner dalam ragam.

#### Bagian 2

```{r}
dt_data2 <- data.ts[91:139] |> ts()
mean(dt_data2)
var(dt_data2)
```

#### Plot Time Series

```{r}
dt_data2 |> as_tsibble() |> 
  ggplot(aes(x = index, y = value)) +
  geom_line() + theme_bw() +
  xlab("Obs") + ylab("Harga")
mean(dt_data2)
```
Plot deret waktu di atas menunjukkan bahwa data tidak stasioner dalam rataan, ditandai dengan data yang tidak menyebar di sekitar nilai tengahnya (19302.04). 

#### Plot ACF

```{r}
acf(dt_data2)
```

Berdasarkan plot ACF, terlihat bahwa plot ACF pada data tersebut cenderung *tails off slowly* sehingga dapat dikatakan data tidak stasioner dalam rataan.

#### Uji ADF

```{r}
adf.test(dt_data2)
```


$H_0$ : Data tidak stasioner dalam rataan

$H_1$ : Data stasioner dalam rataan

Berdasarkan uji ADF tersebut, didapat *p-value* sebesar 0.9356 yang lebih besar dari taraf nyata 5% sehingga tak tolak $H_0$ dan menandakan bahwa data tidak stasioner dalam rataan. Hal ini sesuai dengan hasil eksplorasi menggunakan plot time series dan plot ACF.

#### Plot Boxcox

```{r}
index <- seq(91:139)
bc = boxcox(dt_data2~index, lambda = seq(-50,50,by=2))
#Nilai Rounded Lambda
lambda <- bc$x[which.max(bc$y)]
lambda
#SK
bc$x[bc$y > max(bc$y) - 1/2 * qchisq(.95,1)]
```

Gambar di atas menunjukkan nilai *rounded value* ($\lambda$) optimum sebesar **0.5050505** dan pada selang kepercayaan 95% nilai memiliki batas bawah **-42.9292929** dan batas atas **43.9393939**. Selang tersebut memuat nilai satu sehingga dapat dikatakan bahwa data bangkitan stasioner dalam ragam.


### Kesimpulan
Dapat disimpulkan bahwa data keseluruhan tidak stasioner dalam rataan dan tidak stationer dalam ragam. Namun pada partisi data ke 2 dari data ke 90-139 data termasuk stasioner dalam ragam.
