---
Tutitle: "Tugas 2 MPDW"
author: "Alfiah Ayu Hapsari"
date: "2023-09-10"
output: html_document
---

## Pemanggilan *Packages*

```{r}
library(dplyr)
library(TTR)
library(forecast)
library(lmtest) #digunakan untuk uji formal pendeteksian autokorelasi
library(orcutt) #untuk membuat model regresi Cochrane-Orcutt
library(HoRM) #untuk membuat model regresi Hildreth-Lu
```

## Input Data

Data yang digunakan dalam kesempatan kali ini adalah data Wind Power Forecasting periode 1-4 Januari 2020 pada setiap 10 menit. Peubah respon (Y) yang digunakan adalah tenaga yang dihasilkan oleh mesin. Sementara itu peubah penjelas yang digunakan adalah suhu bantalan gearbox (X1) dan Kecepatan angin (X2)
Sumber data : https://www.kaggle.com/datasets/theforcecoder/wind-power-forecasting?select=Turbine_Data.csv

```{r}
library(rio)
data <- import("https://raw.githubusercontent.com/alfiahayu/mpdw/main/Tugas%20P2/Dataset%20Wind%20Power%20Forecasting.csv")
View(data)
```
## Eksplorasi Data

Sebelum melakukan regresi, akan diperlihatkan *plot time-series* dari suhu poros bantalan mesin (X1) dan Kecepatan angin (X2) 

```{r}
#Membentuk objek time series
data.ts1 <-ts(data$GearboxBearingTemperature)
data.ts2 <- ts(data$WindSpeed)
data.ts3 <- ts(data$PowerGenerated)

#Membuat plot time series Bearing Shaft Temperature
ts.plot(data.ts1, xlab="Time Period ", ylab="Gearbox Bearing Temperature", main= "Time Series Plot of Bearing Shaft Temperature")
points(data.ts1)

#Membuat plot time series Bearing Shaft Temperature
ts.plot(data.ts2, xlab="Time Period ", ylab="Wind Speed", main= "Time Series Plot of Wind Speed")
points(data.ts2)

#Membuat plot time series Bearing Shaft Temperature
ts.plot(data.ts3, xlab="Time Period ", ylab="Power Generated", main= "Time Series Plot of Power Generated")
points(data.ts3)
```
Data time series di atas berpola stasioner.

## Regresi
```{r}
#Pembuatan Model Regresi
#model regresi
model <- lm(PowerGenerated~GearboxBearingTemperature+WindSpeed, data=data)
summary(model)
```

Model yang dihasilkan adalah $$y_i=119.397 - 16.178x_1 + 251.760x_2$$ Berdasarkan ringkasan model dapat diketahui bahwa hasil uji F memiliki *p-value* \< $\alpha$ (5%). Artinya, minimal terdapat satu variabel yang berpengaruh nyata terhadap model. Hasil uji-t parsial kedua parameter regresi, yaitu intersep dan koefisien regresi juga menunjukkan hal yang sama, yaitu memiliki *p-value* \< $\alpha$ (5%) sehingga nyata dalam taraf 5%. Selanjutnya dapat dilihat juga nilai $R^2=0.9231$. Artinya, sebesar 92.31% keragaman nilai Power Generated dapat dijelaskan oleh peubah Gearbox Bearing Temperature dan Wind Speed. Hasil ini menunjukkan hasil yang bagus, seolah mendapatkan hasil baik. Namun, kita perlu melakukan uji terhadap sisaannya seperti berikut ini.

```{r}
#sisaan dan fitted value
sisaan<- residuals(model)
fitValue<- predict(model)

#Diagnostik dengan eksploratif
par(mfrow = c(2,2))
qqnorm(sisaan)
qqline(sisaan, col = "steelblue", lwd = 2)
plot(fitValue, sisaan, col = "steelblue", pch = 20, xlab = "Sisaan", ylab = "Fitted Values", main = "Sisaan vs Fitted Values")
abline(a = 0, b = 0, lwd = 2)
hist(sisaan, col = "steelblue")
plot(seq(1,500,1), sisaan, col = "steelblue", pch = 20, xlab = "Sisaan", ylab = "Order", main = "Sisaan vs Order")
lines(seq(1,500,1), sisaan, col = "red")
abline(a = 0, b = 0, lwd = 2)
```
Dua plot di samping kiri digunakan untuk melihat apakah sisaan menyebar normal. Normal Q-Q Plot di atas menunjukkan bahwa sisaan cenderung menyebar normal, tetapi histogram dari sisaan tidak menunjukkan demikian. Selanjutnya, dua plot di samping kanan digunakan untuk melihat autokorelasi. Plot Sisaan vs *Fitted Value* dan Plot Sisaan vs *Order* menunjukkan adanya pola pada sisaan. Untuk lebih lanjut akan digunakan uji formal melihat normalitas sisaan dan plot ACF dan PACF untuk melihat apakah ada autokorelasi atau tidak.


```{r}
#Melihat Sisaan Menyebar Normal/Tidak
#H0: sisaan mengikuti sebaran normal
#H1: sisaan tidak mengikuti sebaran normal
shapiro.test(sisaan)
ks.test(sisaan, "pnorm", mean=mean(sisaan), sd=sd(sisaan))
```
Uji Shapiro wilk digunakan untuk melihat kenormalan data jika sampel yang digunakan kecil. Sementara itu, uji kolmogorov-smirnov digunakan untuk melihat kenormalan data jika sampel yang digunakan besar. Karena data yang digunakan berjumlah 500 dan termasuk kategori sampel yang besar maka uji yang digunakan adalah kolmogorov smirnov test. Berdasarkan uji formal Kolmogorov-Smirnov didapatkan nilai *p-value* \> $\alpha$ (5%). Artinya, cukup bukti untuk menyatakan sisaan berdistribusi normal.

```{r}
#ACF dan PACF identifikasi autokorelasi
par(mfrow = c(1,2))
acf(sisaan)
pacf(sisaan)
```

Berdasarkan plot ACF dan PACF, terlihat semua dalam rentang batas dan tidak ada yang signifikan. Namun, untuk lebih memastikan akan dilakukan uji formal dengan uji Durbin Watson.

```{r}
#Deteksi autokorelasi dengan uji-Durbin Watson
#H0: tidak ada autokorelasi
#H1: ada autokorelasi
dwtest(model)
```
Berdasarkan hasil DW Test, didapatkan nilai $DW = 0.57766$ dan *p-value* = $2.2e-16$. Berdasarkan tabel Durbin-Watson diperoleh nilai $DL = 1.84914$ dan $DU = 1.85116$. Nilai DW masih berada di antara nilai 0 dan DL. Artinya, terjadi autokorelasi positif. Hal ini diperkuat dengan nilai *p-value* \< 0.05 dapat disimpulkan bahwa tolak H0, cukup bukti mengatakan adanya autokorelasi. Oleh karena itu, diperlukan penangan autokorelasi. Penanganan yang akan digunakan menggunakan dua metode, yaitu Cochrane-Orcutt dan Hildret-Lu.

## Penanganan Autokorelasi

### Metode Cochrane-Orcutt

Penanganan metode Cochrane-Orcutt dapat dilakukan dengan bantuan packages Orcutt pada aplikasi `R` maupun secara manual. Berikut ini ditampilkan cara menggunakan bantuan `library` *packages* `Orcutt`.

```{r}
#Penanganan Autokorelasi Cochrane-Orcutt
model2<-cochrane.orcutt(model)
model2
```
Hasil keluaran model setelah dilakukan penanganan adalah sebagai berikut. $$y_i=-2330.32544+49.94475x1_t+138.82258x2_t$$ Hasil juga menunjukkan bahwa nilai DW dan p-value meningkat menjadi $2.26460$ dan $0.9983$. Nilai DW sudah berada pada rentang DU \< DW \< 4-DU atau $1.85116 < DW < 2.14884$. Hal tersebut juga didukung dengan nilai *p-value* \> 0.05, artinya belum cukup bukti menyatakan bahwa sisaan terdapat autokorelasi pada taraf nyata 5%. Untuk nilai $ρ ̂$ optimum yang digunakan adalah $0.932342$. Nilai tersebut dapat diketahui dengan *syntax* berikut.
```{r}
#Rho optimum
rho<- model2$rho
rho
```
Selanjutnya akan dilakukan transformasi secara manual dengan syntax berikut ini.
```{r}
#Transformasi Manual
power.trans<- data$PowerGenerated[-1]-data$PowerGenerated[-500]*rho
temperature.trans<- data$GearboxBearingTemperature[-1]-data$GearboxBearingTemperature[-500]*rho
wind.trans<- data$WindSpeed[-1]-data$WindSpeed[-500]*rho

model2manual<- lm(power.trans~temperature.trans+wind.trans)
summary(model2manual)
```
Lalu karena pada awal tadi asumsi kenormalan tidak terpenuhi, maka akan dilakukan pengecekan kembali asumsi kenormalan setelah model dilakukan penanganan menggunakan Cochrane-Orcutt.

```{r}
sisaan1 <- residuals(model2manual)
ks.test(sisaan1, "pnorm", mean=mean(sisaan1), sd=sd(sisaan1))
```
Karena data yang digunakan berjumlah 500 dan termasuk kategori sampel yang besar maka uji yang digunakan adalah kolmogorov smirnov test. Berdasarkan uji formal  Kolmogorov-Smirnov didapatkan nilai *p-value* \> $\alpha$ (5%). Artinya, tidak cukup bukti untuk menyatakan sisaan tidak berdistribusi normal.

Hasil model transformasi bukan merupakan model sesungguhnya. Koefisien regresi masih perlu dicari kembali mengikuti $β_0^*=β_0+ρ ̂β_0$ dan $β_1^*=β_1$ serta $β_2^*=β_2$.


```{r}
#Mencari Penduga Koefisien Regresi setelah Transformasi ke Persamaan Awal
b0bintang <- model2manual$coefficients[1]
b0 <- b0bintang/(1-rho)
b1 <- model2manual$coefficients[2]
b2 <- model2manual$coefficients[3]
b0
b1
b2
```
Hasil perhitungan koefisien regresi tersebut akan menghasilkan hasil yang sama dengan model yang dihasilkan menggunakan *packages*

### Metode Hildreth-Lu

Penanganan kedua adalah menggunakan metode Hildreth-Lu. Metode ini akan mencari nilai SSE terkecil dan dapat dicari secara manual maupun menggunakan packages. Jika menggunakan packages, gunakan `library` *packages* `HORM`.

```{r}
#Penanganan Autokorelasi Hildreth lu
# Hildreth-Lu
hildreth.lu.func<- function(r, model){
  x1 <- model.matrix(model)[,2]
  x2 <- model.matrix(model)[,3]
  y <- model.response(model.frame(model))
  n <- length(y)
  t <- 2:n
  y <- y[t]-r*y[t-1]
  x1 <- x1[t]-r*x1[t-1]
  x2 <- x2[t]-r*x2[t-1]
  
  return(lm(y~x1+x2))
}

#Pencarian rho yang meminimumkan SSE
r <- c(seq(0.1,0.9, by= 0.1))
tab <- data.frame("rho" = r, "SSE" = sapply(r, function(i){deviance(hildreth.lu.func(i, model))}))
round(tab, 4)
```
Pertama-tama akan dicari di mana kira-kira $ρ$ yang menghasilkan SSE minimum. Pada hasil di atas terlihat $ρ$ minimum ketika 0.9. Namun, hasil tersebut masih kurang teliti sehingga akan dicari kembali $ρ$ yang lebih optimum dengan ketelitian yang lebih. Jika sebelumnya jarak antar $ρ$ yang dicari adalah 0.1, kali ini jarak antar $ρ$ adalah 0.001 dan dilakukan pada selang 0.8 sampai dengan 0.9.

```{r}
#Rho optimal di sekitar 0.9
rOpt <- seq(0.8,0.99, by= 0.001)
tabOpt <- data.frame("rho" = rOpt, "SSE" = sapply(rOpt, function(i){deviance(hildreth.lu.func(i, model))}))
head(tabOpt[order(tabOpt$SSE),])

#Grafik SSE optimum
par(mfrow = c(1,1))
plot(tab$SSE ~ tab$rho , type = "l", xlab = "Rho", ylab = "SSE")
abline(v = tabOpt[tabOpt$SSE==min(tabOpt$SSE),"rho"], lty = 2, col="red",lwd=2)
text(x=0.932342, y=1599138, labels = "rho=0.932342", cex = 0.9)
```

Perhitungan yang dilakukan aplikasi `R` menunjukkan bahwa nilai $ρ$ optimum, yaitu saat SSE terkecil terdapat pada nilai $ρ=0.932$. Hal tersebut juga ditunjukkan pada plot. Selanjutnya, model dapat didapatkan dengan mengevaluasi nilai $ρ$ ke dalam fungsi `hildreth.lu.func`, serta dilanjutkan dengan pengujian autokorelasi dengan uji Durbin-Watson. Namun, setelah pengecekan tersebut tidak lupa koefisien regresi tersebut digunakan untuk transformasi balik. Persamaan hasil transformasi itulah yang menjadi persamaan sesungguhnya.

```{r}
#Model terbaik
model3 <- hildreth.lu.func(0.932, model)
summary(model3)

#Transformasi Balik
cat("y = ", coef(model3)[1]/(1-0.932), "+", coef(model3)[2],"x1","+", coef(model3)[3],"x2", sep = "")
```
Setelah dilakukan tranformasi balik, didapatkan model dengan metode Hildreth-Lu sebagai berikut. $$y_i=-2328.767+49.9055x1_t+138.8289x2_t$$

```{r}
#Deteksi autokorelasi
dwtest(model3)
```

Hasil uji Durbin-Watson juga menunjukkan bawah nilai DW sebesar $2.2641$ berada pada selang daerah tidak ada autokorelasi, yaitu pada rentang DU \< DW \< 4-DU atau $1.85116 < DW < 2.14884$. Hal tersebut juga didukung oleh *p-value* sebesar $0.9443$, di mana *p-value* \> $\alpha$=5%. Artinya tak tolak $H_0$ atau belum cukup bukti menyatakan bahwa ada autokorelasi dalam data nilai Power Generated dengan metode Hildreth-Lu pada taraf nyata 5%.

Terakhir, akan dibandingkan nilai SSE dari ketiga metode (metode awal, metode Cochrane-Orcutt, dan Hildreth-Lu).

```{r}
#Perbandingan
sseModel1 <- anova(model)$`Sum Sq`[3]
sseModel2 <- anova(model2manual)$`Sum Sq`[3]
sseModel3 <- anova(model3)$`Sum Sq`[3]
mseModel1 <- sseModel1/length(data$PowerGenerated)
mseModel2 <- sseModel2/length(data$PowerGenerated)
mseModel3 <- sseModel3/length(data$PowerGenerated)
akurasi <- matrix(c(sseModel1,sseModel2,sseModel3,
                    mseModel1,mseModel2,mseModel3),nrow=2,ncol=3,byrow = T)
colnames(akurasi) <- c("Model Awal", "Model Cochrane-Orcutt", "Model Hildreth-Lu")
row.names(akurasi) <- c("SSE","MSE")
akurasi
```
Berdasarkan hasil tersebut dapat diketahui bahwa hasil penanganan autokorelasi dengan metode Cochrane-Orcutt dan Hildreth-Lu memiliki SSE yang cenderung sama yaitu $1589245$ dan lebih baik dibandingkan model awal ketika autokorelasi masih terjadi, yaitu sebesar $5427976.24$.

# Simpulan
Autokorelasi yang terdapat pada data Power Generated terjadi akibat adanya korelasi di antara unsur penyusunnya. Adanya autokorelasi menyebabkan model regresi kurang baik karena akan meingkatkan galatnya. Autokorelasi dapat dideteksi secara eksploratif melalui plot sisaan, ACF, dan PACF, serta dengan uji formal Durbin-Watson. Namun, autokorelasi tersebut dapat ditangani dengan metode Cochrane-Orcutt dan Hildreth-Lu. Kedua metode menghasilkan nilai SSE yang hampir sama, artinya keduanya baik untuk digunakan.